【裁判字號】    97,上更(一),6
【裁判日期】    971021
【裁判案由】    請求酌減違約金
【裁判全文】
臺灣高等法院花蓮分院民事判決       97年度上更(一)字第6號
上  訴  人  乙○○
訴訟代理人  簡燦賢律師
複代理人    吳秋樵律師
被上訴人    甲○○
當事人間請求請求酌減違約金事件，上訴人對於臺灣花蓮地方法
院中華民國96年5月4日95年度訴字第305號第一審判決，提起上
訴，經最高法院發回，本院於97年10月7日言詞辯論終結，判決
如下：
    主  文
上訴駁回。
第二審訴訟費用由上訴人負擔。
    事 實 及 理 由
一、上訴人起訴主張：被上訴人於民國93年7月6日與伊簽訂不動
    產買賣契約書，將其所有坐落花蓮縣新城鄉○○段42地號土
    地（下稱系爭土地）出賣予伊，約定買賣價金為新台幣（下
    同）14,805,560元，伊已依約於93年7月6日支付被上訴人
    300萬元簽約款，惟被上訴人並未依約辦理塗銷抵押權及過
    戶手續，伊遂未繼續給付尾款，乃被上訴人竟於95年1月17
    日委請王政琬律師向伊發函為解除本件買賣契約之意思表示
    ，並沒收伊已繳付之300萬元。兩造買賣契約第10條第2項固
    約定伊違約時，經被上訴人解除契約後，得將伊告已給付之
    全部款項作為違約金。惟本件係因兩造主觀認知不同經被上
    訴人認為遲延，視為違約，而解除契約並沒收伊所給付之
    300萬元，該300萬元已超過系爭買賣總價之五分之一，且被
    上訴人解除系爭買賣契約後，仍將系爭土地另出售他人，縱
    另行出售將受有損失，該損失應不超過50萬元，足徵被上訴
    人沒收之違約金逾50萬元之部分顯屬過高，爰依民法第252
    條之規定，請求酌減違約金為50萬元，被上訴人應將超逾之
    部分250萬元返還予伊等語。爰聲明：被上訴人應給付上訴
    人250萬元，及自起訴狀繕本送達翌日即95年10月25日起至
    清償日止，按年息百分之五計算之利息；暨願供擔保，請准
    宣告假執行。
二、被上訴人則以：系爭買賣契約於93年7月6日簽訂後，上訴人
    即無故不履行契約，亦不願配合代書辦理貸款及過戶所需一
    切文件，經伊多次以存證信函催告上訴人履行契約，均未獲
    置理，伊始委請律師發函解除契約。再者，系爭土地因本件
    買賣糾紛，已逾2年無法他賣，價值驟減，且尚須負擔貸款
    利息，上訴人未依約給付價金，致伊受有利息損失，對伊而
    言，損失遠大於300萬元；又本件標的價值近1,500萬元，違
    約金僅佔五分之一，如依約履行，上訴人之遲延賠償為每日
    總價額千分之零點五，亦遠超過300萬元，是以考量客觀情
    形、社會經濟狀況及雙方身分地位等，伊沒收300萬元違約
    金並無過高情形等語置辯。並聲明：上訴人之訴駁回；如受
    不利之判決，願供擔保，請准宣告免為假執行。
三、原審為上訴人敗訴之判決後，上訴人除請求廢棄原判決外，
    其餘聲明同前。其於本院之補充陳述意旨略以：
（一）被上訴人於原審一再主張上訴人遲延給付價款而解除系爭
      買賣契約，並將上訴人所支付價款300萬元沒收，於法有
      據云云。惟被上訴人於買賣契約訂定時，係約定由被上訴
      人於收受簽約款後，須將系爭土地上之抵押權登記予以塗
      銷，斯時被上訴人稱系爭土地抵押權擔保之債權約400萬
      元，然系爭土地乃與花蓮縣秀林鄉○○段第105、107地號
      、花蓮縣秀林鄉○○段第134-8及134-21等地號共同擔保
      22,500,000元之債權，非如被上訴人所述僅約400萬元之
      債權，被上訴人收受簽約款後無法塗銷系爭土地上之抵押
      權利，上訴人方未履行價金給付義務。本件雖係由被上訴
      人解除契約並將簽約款300萬元沒收，然衡諸上情，被上
      訴人難謂全無可歸責之事由，亦應負擔部分民事責任，被
      上訴人將履約責任全數轉嫁由上訴人負擔，難謂公平。
（二）依上訴人所提系爭土地及相鄰土地於93至96年之公告現值
      查詢資料，系爭土地價值乃逐年攀升，要無減損之理。又
      公告土地現值，乃指直轄市、縣市政府對於轄區內土地，
      根據最近1年來調查的地價動態，將地價相近、地段相連
      、情況相同或相近的土地劃為同一地價區段，並估計區段
      地價後，提請「地價評議委員會」評定，再計算各宗土地
      價格，於每年1月1日公告，作為土地移轉及設定典權時，
      申報土地移轉現值的參考及直轄市或縣市政府審核土地移
      轉現值的依據；系爭土地自93年迄今，按花蓮縣政府所評
      定之公告現值以觀，應無貶值之情。
（三）自93年以降，景氣低迷，百業蕭條，失業率居高不下，營
      生不易，不動產房價跌落，兩造違約金之約定，與現今之
      一般經濟狀況相較，無疑過高。
（四）被上訴人因上訴人債務不履行所致之損害，不外訂約之成
      本，約僅數萬元，且系爭土地迄今無人願意買受，被上訴
      人亦無其他所失利益存在。
四、被上訴人則請求駁回上訴。其於本院之補充陳述意旨略以：
（一）系爭契約之遲延及解除，係因上訴人不願履行，自始皆屬
      可歸責於上訴人之事由。且於95年初，上訴人發函以上開
      所述事由要求被上訴人返還加倍之違約金600萬元，爾後
      並起訴請求，幸經法院詳查，認非被上訴人違約，而駁回
      上訴人之請求確定，足見系爭契約無法履行不可歸責於被
      上訴人。
（二）又上訴人於訂約時任立法委員，為全國性知名政治人物，
      其違反誠信在先，復誣指被上訴人違約，造成被上訴人之
      困擾，且系爭土地因本件買賣糾紛，已逾2年無法他賣，
      價值驟減，尚須負擔貸款利息，對被上訴人而言，損失遠
      逾300萬元，且系爭標的價值近1,500萬元，違約金僅佔5
      分之1，如依約履行，上訴人之遲延賠償為每日總價額千
      分之0.5，亦遠超過300萬元，是以考量客觀情形、社會經
      濟狀況及雙方身份地位等，約定300萬元違約金並無過高
      情形。
（三）系爭買賣價金總額為14,805,560元，依約上訴人應賠償予
      被上訴人之違約金為300萬元，約占總價金20%左右，又系
      爭土地經送鑑價結果，現值為9,422,000元，是系爭土地
      現時價值已較買賣價金低落538萬元，且被上訴人土地迄
      今未予出售，價值銳減，實際損害遠高於違約金。
（四）應負舉證違約金過高責任之上訴人，僅提出系爭土地公告
      現值，惟公告現值並不能反映市價，為公眾所週知之事實
      ，自難認上訴人已盡舉證責任。
五、兩造不爭執事實：
（一）上訴人於93年7月6日以14,805,560元向被上訴人購買其所
      有坐落花蓮縣新城鄉○○段42地號土地，已於93年7月6日
      簽約當日給付被上訴人300萬元簽約款。
（二）買賣契約第10條第2項約定：「甲方（即上訴人）若有遲
      延給付之情形，應賠償乙方（即被上訴人）每日總價額千
      分之零點五違約金。如甲方毀約不買或其他違約時，乙方
      得解除本契約後，並沒收甲方以給付之全部款項... 」。
（三）上訴人未依約給付價金予被上訴人，經被上訴人依買賣契
      約第10條第2項解除買賣契約，並沒收上訴人已付之價金
      300萬元。
六、本院之判斷：
（一）按當事人約定契約不履行之違約金過高者，法院固得依民
      法第252條以職權減至相當之數額，惟是否相當仍須依一
      般客觀事實、社會經濟狀況及當事人所受損害情形，以為
      酌定標準；約定之違約金是否過高，應就債務人若能如期
      履行債務時，債權人可得享受之一切利益為衡量之標準，
      以為酌定標準，最高法院49年台上字第807號及51年台上
      字第19號判例可資參照。又約定有違約金者，有債務不履
      行情事發生時，債權人即不待舉證證明其所受損害係因債
      務不履行所致及損害額之多寡，均得按約定之違約金，請
      求債務人支付。如約定之違約金過高者，債務人固得依民
      法第252條規定，請求法院減至相當之數額，惟就約定違
      約金過高之事實，應由主張此項有利於己事實之債務人負
      舉證責任，最高法院92年度台上字第697號判決意旨亦可
      參照。況違約金之約定，為當事人契約自由、私法自治原
      則之體現，雙方於訂約時，既已盱衡自己履約之意願、經
      濟能力、對方違約時自己所受損害之程度等主客觀因素，
      本諸自由意識及平等地位自主決定，除非債務人主張並舉
      證約定之違約金額過高而顯失公平，法院得基於法律之規
      定，審酌該約定金額是否確有過高情事及應予如何核減至
      相當數額，以實現社會正義外，當事人均應同受該違約金
      約定之拘束，法院亦應予以尊重，始符契約約定之本旨。
      倘債務人於違約時，仍得任意指摘原約定之違約金額過高
      而要求核減，無異將債務人不履行契約之不利益歸由債權
      人分攤，不僅對債權人難謂為公平，抑且有礙交易安全及
      私法秩序之維護，最高法院92年台上字第2747號判決亦可
      參憑。
（二）上訴人雖主張係因被上訴人收受簽約款後無法塗銷系爭土
      地上之抵押權，伊始未履行價金給付義務，被上訴人解除
      契約並將簽約款300萬元沒收，難謂全無可歸責之事由，
      亦應負擔部分民事責任云云。惟受兩造委託辦理本件買賣
      手續之代書黃進發於原審法院95年重訴字第18號上訴人訴
      請被上訴人給付違約金一案，業已證稱本件沒辦法進行是
      因為買方即上訴人沒有辦法提供個人身分證、薪資證明，
      並配合辦理貸款對保，被上訴人沒有任何拒絕辦理之情形
      等語，有該判決附件可參。是上訴人此部分之主張，不足
      採取。
（三）系爭契約簽立時，上訴人擔任立法委員，被上訴人為花蓮
      縣新城鄉民代表會主席，二人社會經驗及人生歷練均極豐
      富，其等就價金高達14,805,560元之系爭土地考慮買賣時
      ，應均已就當時之一般客觀事實、社會經濟狀況，及當事
      人一方不履行時他方所受損害之情形，有相當之評估，始
      為契約買賣之合意。其等就違約金或解約時沒收已付價金
      之約定，自亦盱衡自己履約之意願、經濟能力、對方違約
      時自己所受損害之程度等主客觀因素，本諸自由意識及平
      等地位自主決定。除非當事人能舉證證明約定之違約金額
      過高而顯失公平外，自均應同受該違約金約定之拘束，法
      院亦應予以尊重，始符契約約定之本旨。又上訴人前以被
      上訴人違約為由，訴請被上訴人給付違約金600萬元，即
      係以其已給付之300萬元乘以兩倍為計算違約金之標準，
      此亦有前開判決可證，足見買賣契約第10條第2項「甲方
      （即上訴人）若有遲延給付之情形，應賠償乙方（即被上
      訴人）每日總價額千分之零點五違約金。如甲方毀約不買
      或其他違約時，乙方得解除本契約後並沒收甲方已給付之
      全部款項」之約定，原即在上訴人認同及可以接受之標準
      之內，難謂有何過高之情事。
（四）上訴人雖提出系爭土地及相鄰土地於93至96年之公告現值
      查詢資料，欲證明系爭土地價值乃逐年攀升，並無貶值之
      情。惟若如此，茍上訴人依約給付價款，被上訴人當可利
      用所得價金，再從事鄰地之買賣，獲更多利潤，卻因上訴
      人不依約履行而失去獲利之契機。又被上訴人將系爭土地
      出售予上訴人後，於97年1月17日解約前，即無法另行出
      售，如依上訴人所言，自93年以降，景氣低迷，百業蕭條
      ，失業率居高不下，營生不易，不動產房價跌落，則被上
      訴人於解約前因未及出售，致同受不景氣波及，自屬被上
      訴人之損害。且系爭土地上原即有貸款，故而被上訴人仍
      需繼續負擔貸款利息，此項損失亦係因上訴人不履行契約
      所造成。上訴人主張被上訴人因伊債務不履行所致之損害
      ，不外訂約之成本，約僅數萬元，且系爭土地迄今無人願
      意買受，被上訴人亦無其他所失利益存在云云，與實情不
      符。
（五）綜上所述，上訴人並未能舉證證明違約金有何過高之事實
      。揆之上開說明，其請求酌減違約金，不能准許。其假執
      行之聲請，亦失所附麗。上訴人指摘原判決不當，求予廢
      棄改判，為無理由，應予駁回。
七、本件事證已臻明確，兩造其餘攻擊防禦方法，核與判決結果
    不生影響，爰不逐一論述，附此敘明。
八、被上訴人經合法通知不到場，爰依上訴人之聲請，由其一造
    辯論而為判決。
據上論結，本件上訴為無理由，依民事訴訟法第385條第1項前段
、第449條第1項、第78條，判決如主文。
中    華    民    國    97    年    10    月    21    日
                  民事庭審判長法  官   林 慶 煙
                              法  官   賴 淳 良
                              法  官   林 碧 玲
以上正本係照原本作成。
如不服本判決，應於收受送達後20日內向本院提出上訴書狀，其
未表明上訴理由者，應於提出上訴後20日內向本院補提理由書狀
（均須按他造當事人之人數附繕本）上訴時應提出委任律師或具
有律師資格之人之委任狀；委任有律師資格者，另應附具律師資
格證書及釋明委任人與受任人有民事訴訟法第466條之1第1項但
書或第2項（詳附註）所定關係之釋明文書影本。
                              書記官   林 明 智
中    華    民    國    97    年    10    月    21    日
附註：
民事訴訟法第466條之1（第1項、第2項）：
對於第二審判決上訴，上訴人應委任律師為訴訟代理人。但上訴
人或其他法定代理人具有律師資格者，不在此限。
上訴人之配偶、三親等內之血親、二親等內之姻親，或上訴人為
法人、中央或地方機關時，其所屬專任人員具有律師資格並經法
院認為適當者，亦得為第三審訴訟代理人。


司法院資訊處製作；財團法人民間司法改革基金會備份。
